臺灣高等法院臺中分院民事判決
110年度上易字第210號
上  訴  人  彰化縣○○鎮○○

法定代理人  許志宏  
訴訟代理人  邱泓運律師
被  上訴人  許志煇  
上列當事人間返還不當得利事件，上訴人對於民國110年1月6日
臺灣彰化地方法院109年度訴字第414號第一審判決提起上訴，本
院於110年9月1日言詞辯論終結，判決如下：
    主  文
上訴駁回。
第二審訴訟費用由上訴人負擔。
    事實及理由
一、被上訴人主張：坐落彰化縣○○鎮○○段000地號（面積520.04
    平方公尺）土地（下稱系爭土地)，為伊與他人所共有，伊
    應有部分2分之1。系爭土地為都市計劃道路用地，惟上訴人
    未辦理徵收補償，即於民國83年間未經伊同意鋪設柏油闢建
    為道路使用，而無權占有系爭土地，占用面積達472.11平方
    公尺，業經鈞院108年度重上字第62號判決應返還系爭土地
    確定。上訴人無權占用系爭土地，受有相當於租金之不當得
    利，每年數額為新臺幣（下同）74萬1661元（計算式：系爭
    土地公告現值每平方公尺3萬1419元×472.11平方公尺×應有
    部分1/2×10％＝74萬1661元），為此依不當得利之法律關係，
    請求上訴人給付起訴前5年相當於租金之不當得利金額共370
    萬8305元，及自起訴狀繕本送達翌日起至清償日止，按年息
    5％計算之利息，並自起訴狀繕本送達翌日起按年給付74萬16
    61元。
二、上訴人抗辯：系爭土地於60年代即已供公眾作為道路使用，
    且於上訴人公告實施辦理擴大都市計畫時，已將系爭土地列
    為公共設施保留地。系爭土地供公眾行走，自需定期維護以
    保護往來用路人之安全，上訴人於83年間在系爭土地上鋪設
    柏油道路，係為保護附近住戶（含被上訴人）及往來用路人
    安全，有利於被上訴人，為適法無因管理，自不成立不當得
    利。縱認被上訴人得主張相當於租金之不當得利，原判決認
    定之不當得利金額，亦屬過高。再者，上訴人在系爭土地上
    重新鋪設柏油、維護道路等，支出18萬2470元（每平方公尺
    道路維護費用773元×472.11平方公尺×被上訴人應有部分1/2
    ＝18萬2470元），屬為保存系爭土地所支出之必要費用，依
    民法第957條得請求被上訴人償還，並與被上訴人請求之金
    額相抵銷。
三、原審判命上訴人應給付被上訴人54萬9830元本息，及自109
    年4月9日起至依本院108年度重上字第62號判決返還系爭土
    地之日止，按年給付被上訴人10萬9966元，並分別為准免假
    執行之宣告，而駁回被上訴人其餘請求。上訴人就其敗訴部
    分聲明不服，提起上訴。並上訴聲明：㈠原判決不利於上訴
    人部分廢棄。㈡上開廢棄部分，被上訴人於第一審之訴駁回
    。被上訴人則答辯聲明：上訴駁回（被上訴人就其敗訴部分
    提起上訴，惟未繳納上訴裁判費，業經原審裁定駁回上訴確
    定，該部分非本院審理範圍，下不贅述）。
四、本院之判斷：
（一）經查：⒈系爭土地面積520.04平方公尺，為被上訴人與中
      華民國、桃園市所共有，被上訴人於62年7月5日以繼承為
      原因登記取得系爭土地權利範圍2分之1。⒉被上訴人以系
      爭土地面積472.11平方公尺部分遭上訴人無權占有為由，
      起訴請求上訴人刨除該部分柏油路面，並將土地返還被上
      訴人及其他共有人全體，經臺灣彰化地方法院107年度重
      訴字第119號判決上訴人敗訴。上訴人不服提起上訴，亦
      經本院108年度重上字第62號判決、最高法院109年度台上
      字第1251號裁定駁回上訴確定等情，為兩造所不爭執，並
      有系爭土地登記謄本及上開民事裁判可稽（原審卷21、29
      -44頁），復經本院調取上開民事卷宗，核閱屬實，自堪
      信為真實。
（二）被上訴人主張：伊為系爭土地共有人，上訴人無權占有系
      爭土地，受有利益，致伊受有損害，伊自得依民法第179
      條規定，請求上訴人給付相當於租金之不當得利等情，為
      上訴人所否認，並以前詞置辯。是本件應審究者在於：㈠
      被上訴人主張上訴人無權占有系爭土地，有無理由？㈡被
      上訴人主張依民法第179條規定，請求上訴人給付相當於
      租金之不當得利54萬9830元，及自起訴狀繕本送達翌日起
      至返還系爭土地之日止，按年給付10萬9966元，有無理由
      ？㈢上訴人依民法第957條、第176條第1項規定，請求被上
      訴人償還保存系爭土地所支出之必要費用18萬2470元，並
      依民法第334條規定為抵銷抗辯，有無理由？　
（三）按除別有規定外，確定之終局判決就經裁判之訴訟標的，
      有既判力，民事訴訟法第400條第1項定有明文。又訴訟標
      的之法律關係，於確定之終局判決中經裁判者，當事人之
      一造以該確定判決之結果為基礎，於新訴訟用作攻擊防禦
      方法時，他造應受其既判力之拘束，不得以該確定判決言
      詞辯論終結前，所提出或得提出而未提出之其他攻擊防禦
      方法為與該確定判決意旨相反之主張，法院亦不得為反於
      確定判決意旨之裁判。查系爭土地於62年7月5日以繼承為
      原因登記為被上訴人與他人共有，被上訴人權利範圍2分
      之1，嗣被上訴人以系爭土地遭上訴人無權占有為由，起
      訴請求上訴人將系爭土地上之柏油路面刨除，並將土地返
      還被上訴人及其他共有人全體，經前案判決以：系爭土地
      不符合公用地役關係之要件，上訴人復未經被上訴人同意
      而於其上鋪設柏油路面，即屬妨害被上訴人之所有權，被
      上訴人依民法第767條第1項、第821條規定，請求上訴人
      應將系爭土地柏油路面刨除，並返還予被上訴人及其他全
      體共有人，自屬有據，應予准許，而判決上訴人敗訴確定
      。揆諸前揭說明，上訴人應受上開確定判決之拘束，不得
      再為與上開確定判決意旨相反之主張，法院亦不得再為與
      上開確定判決意旨相反之裁判。因此，被上訴人主張上訴
      人自83年起無權占有系爭土地面積達472.11平方公尺，即
      屬有據。
（四）次按依不當得利之法則請求返還不當得利，以無法律上之
      原因而受利益，致他人受有損害為其要件。而無權占有他
      人土地，可能獲得相當於租金之利益，為社會通常之觀念
      。又「上訴人使用系爭土地數十年，既不依臺灣省各縣市
      暨鄉鎮公產清查辦法與被上訴人協商租賃或設定地上權或
      依法辦理徵收，又未曾支付任何使用對價予被上訴人，上
      訴人自受有相當於租金之利益，被上訴人則因而受有相當
      於租金之損害，上訴人占用被上訴人所有之系爭土地，已
      符合不當得利之法律構成要件，被上訴人自得依民法第17
      9條不當得利之規定，請求上訴人返還相當於租金之利益
      」（最高法院87年度台上字第2100號判決意旨參照）。本
      件被上訴人為系爭土地所有權人，上訴人自83年間起占用
      系爭土地，且在上鋪設柏油路面，並未依法辦理徵收，且
      未支付任何使用之對價，參諸前揭說明，被上訴人請求上
      訴人給付不當得利，洵屬有據。查系爭土地經原審囑託華
      聲科技不動產估價師事務所估價鑑定結果，該事務所依土
      地徵收條例第30條第1項後段規定，按毗鄰非公共設施保
      留地之平均市價，鑑定系爭土地於被上訴人所主張起訴回
      溯5年即104年3月時，徵收補償金額應為每平方公尺8萬47
      00元，有該事務所出具之估價報告書可憑。該事務所與兩
      造並無特殊利害關係，且已依其估價專業，就系爭土地現
      況，以比較法、土地開發分析法鑑定其價格，應屬可採。
      而系爭土地遭上訴人占用為道路之面積為472.11平方公尺
      ，被上訴人權利範圍為2分之1，上訴人如依法辦理徵收，
      被上訴人可得之補償金額應為1999萬3859元(8萬4700元×4
      72.11平方公尺×1/2＝1999萬3859元)。原審斟酌上情，認
      被上訴人得請求相當於租金之不當得利，以其就系爭土地
      應得之補償金額乘以臺灣銀行一年期存款牌告利率0.55％
      為計算標準，即每年10萬9966元（1999萬3859元×0.55％＝1
      0萬9966元），核屬允當，上訴人辯稱原判決認定之不當
      得利金額過高云云，尚非可採。
（五）再按惡意占有人，因保存占有物所支出之必要費用，對於
      回復請求人，得依關於無因管理之規定，請求償還；管理
      事務，利於本人，並不違反本人明示或可得推知之意思者
      ，管理人為本人支出必要或有益之費用，得請求本人償還
      其費用及自支出時起之利息，民法第957條、第176條第1
      項分別定有明文。而民法第957條所謂因保存占有物所支
      出之必要費用，僅指因占有物之保存不可欠缺所支出之費
      用而言。上訴人雖辯稱：伊在系爭土地上重新鋪設柏油、
      維護道路，支出必要費用18萬2470元，自得依民法第957
      條、第176條第1項規定，請求被上訴人償還，並與被上訴
      人請求之金額相抵銷云云。惟系爭土地為被上訴人與他人
      所共有，且不符合公用地役關係之要件，上訴人未經被上
      訴人同意而於其上鋪設柏油，供公眾通行使用，乃違反被
      上訴人之意思，而侵害被上訴人所有權，上訴人顯無為他
      人管理之意思，與無因管理之成立要件不符。又上訴人無
      權占有系爭土地所獲取者為使用系爭土地之利益，其所支
      出之鋪設柏油、道路維修等費用，與其使用系爭土地本身
      之對價無關，其原獲取之對價利益不因支出上開費用而減
      損。再者，上訴人惡意占有之系爭土地，依上訴人占有當
      時之客觀情形，並無毀損滅失之虞。且系爭土地原先即有
      柏油路面，為兩造所不爭執，則上訴人占有系爭土地後，
      刨除原有柏油路面，重新鋪設柏油之支出，尚難認屬保存
      占有物之現狀所不可欠缺之必要費用，是上訴人主張以其
      在系爭土地重新鋪設柏油之費用，據以抵銷被上訴人所為
      返還不當得利之請求，自非可採。
五、綜上所述，被上訴人依不當得利之法律關係，請求上訴人給
    付54萬9830元，及自起訴狀繕本送達翌日即109年4月9日（
    原審卷55頁）起至清償日止按年息5％計算之利息，並自109
    年4月9日起至依本院108年度重上字第62號判決返還系爭土
    地之日止，按年給付10萬9966元，為有理由，應予准許。原
    審就上開應准許部分判命上訴人如數給付，並分別為准免假
    執行之宣告，並無不合。上訴意旨指摘原判決此部分不當，
    聲明廢棄改判，為無理由，應予駁回。
六、本件事證已臻明確，兩造其餘攻擊防禦方法及所用之證據，
    經核均與判決結果不生影響，爰不一一論述，併予敘明。
七、據上論結，本件上訴為無理由，爰判決如主文。
中　　華　　民　　國　　110 　年　　9 　　月　　29　　日
                  民事第八庭    審判長法　官  杭起鶴 
　　　　　　　　　　　      　　　　　法　官  黃裕仁 
　　　　　　　　　　　      　　　　　法　官  羅智文
正本係照原本作成。
不得上訴。
                                      書記官  林賢慧
　　　　　　　　　　　　　　　　　　　
中　　華　　民　　國　　110 　年　　9 　　月　　29　　日